【裁判字號】    90,家抗,170
【裁判日期】    901108
【裁判案由】    終止收養關係
【裁判全文】
臺灣高等法院民事裁定  九十年度家抗字第一七○號
      抗  告  人  甲○○○
右抗告人因終止收養關係事件，對於中華民國九十年五月二十五日臺灣臺北地方法院
九十年度家聲字第九九號所為裁定提起抗告，本院裁定如左：
      主    文
抗告駁回。
抗告費用由抗告人負擔。
      理    由
一、抗告意旨略以：依民法親屬編施行法第十二條第二項之規定，在親屬編施行後修
    正前所發生之事實，依修正之民法一千零八十條第五項之規定得為終止收養關係
    之原因者，得聲請許可終止收養關係。因此親屬編施行法第十二條第二項之規定
    已賦予民法一千零八十條第五項溯及既往之效力，若認抗告人依民法第一千零八
    十條第五項規定聲請終止收養時需符合該條所定不能維持生活而無謀生能力之要
    件，則親屬編施行法第十二條第二項之規定豈非形同具文，該條項之規定原係著
    眼於如養父母死亡後，養子女不能維持生活而無謀生能力，一般均由本家父母帶
    回扶養，養子女在此情形下已和養父母家庭脫離生活關係，但依舊法之規定無從
    取得養父母之同意以終止收養關係，故現實上養子女與養父母間雖無任何親情關
    係，然因法律之規定致使雙方仍保有不具任何意義之形式關係，對收養者極為不
    利，且在此種情形，養子女於被收養時均係未成年人，自身並無自主決定權，倘
    若不允許其於成年後依新修正之法律聲請終止收養關係，則有違收養之目的。伊
    之養父於民國（下同）二十三年去世後，伊即為親生父母帶回扶養，未曾再見過
    養親家人，目前可繼承本家香火及遺產之人僅伊一人而已，原裁定未准許終止伊
    與葉天賜間之收養關係，顯屬不當，請求廢棄原裁定等語。
二、按養父母死亡後，養子女不能維持生活而無謀生能力者，得聲請法院許可，終止
    收養關係，民法第一千零八十條第五項定有明文，查其立法意旨，係以養父母死
    亡後，養子女如不能維持生活而無謀生能力，依現行法之規定，因無從取得養父
    母之同意以終止收養關係，倘不能再由他人收養或回本家，對於被收養者甚為不
    利，故規定得聲請法院許可，終止收養關係，使養子女得以再由他人收養或回本
    家接受扶養，解決其不能維持生活之窘境，故養子女於養父母死亡後，如能維持
    生活而有謀生能力，即不得依前開規定聲請終止收養關係。次按民法第一千零八
    十條第五項所謂不能維持生活而無謀生能力者，係指養子女目前生活無法維持，
    而其本身因身心上之缺失，無謀取生活之能力者而言。經查：
  (一)本件被收養人即抗告人係日據時期昭和九年七月二日（民國二十三年七月二日）
    出生，有其提出之戶籍謄本一份附卷可稽，故其迄今已年滿六十七歲，且已結婚
    生子，即無不能維持生活之窘境，故縱其養父已死亡，亦無再由他人收養或回本
    家接受扶養之必要。
  (二)另抗告人雖以養父葉天賜死亡時伊僅六個月，至民法親屬編於三十四年十月二十
    五日施行時在台灣地區施行時，伊僅十一歲，自屬不能維持生活而無謀生能力云
    云。惟查於養父母死亡時，被養子女雖有不能維持生活之情，惟是否終止該收養
    關係，本取決於養子女，養子女於其不能維持生活前均得聲請法院裁定終止收養
    關係，而未聲請法院裁定終止收養，原因諸多，或有由於不知法律而未聲請，或
    有由宗祧之故而不願終止，是法院依聲請而審酌者，當視養父母死亡後養子女能
    否維持生活及有無謀生能力而定，且該項之溯及效力，亦應指養子女於養父母死
    亡後聲請時仍不能維持生活而無謀生能力而言。
  (三)本件抗告人於其養父死亡時雖年僅半歲，其固無謀生能力，惟依抗告人提出之戶
    籍記載，抗告人於養父死亡後已回本生家與父母共同生活，其當無不能維持生活
    情形，且其回本生家後，戶籍上均仍冠以養父之姓，已難認抗告人或其父母於抗
    告人之養父死亡後，有終止收養關係之意，而抗告人於聲請本件終止收養關係時
    ，在原法院自承有謀生能力且能維持生活（見原法院卷第二十五頁），自與該條
    規定不符，是抗告人聲請原法院裁定准許其與已亡故之葉天賜終止收養關係，尚
    屬無據。原法院駁回抗告人之聲請，經核尚無違誤。抗告意旨，指摘原裁定不當
    ，求予廢棄，非有理由，應予駁回。
三、據上論結，本件抗告為無理由，爰裁定如主文。
中      華      民      國    九十      年      十一    月      八      日
                              民事第八庭
                                  審判長法  官  鄭  三   源
                                        法  官  郭  松   濤
                                        法  官  周  美   月
右正本係照原本作成。
不得再抗告。
中      華      民      國    九十      年      十一    月      八      日
                                        書記官  陳  啟  文


司法院資訊處製作；財團法人民間司法改革基金會備份。
